最高法院刑事判決　　　　　　九十六年度台上字第六一六七號
上　訴　人　丙○○
選任辯護人　李淑女律師
　　　　　　陳鴻謀律師
上　訴　人　乙○○
選任辯護人　熊治璿律師
上　訴　人　甲○○
選任辯護人　王有民律師
上列上訴人等因違反貪污治罪條例案件，不服台灣高等法院台中
分院中華民國九十六年九月六日第二審判決（九十六年度上訴字
第一七０九號，起訴案號：台灣台中地方法院檢察署九十五年度
偵字第一四二三六、一五四九八、二０三三一號），提起上訴，
本院判決如下：
    主  文
原判決撤銷，發回台灣高等法院台中分院。
    理  由
本件原判決認定上訴人丙○○係台中縣神岡鄉前鄉長，上訴人甲
○○係該鄉公所前民政課長，上訴人乙○○則係該鄉公所民政課
前村幹事，三人均係依據法令服務於地方自治團體所屬機關，而
具有法定職務權限之公務員，竟共同基於行使登載不實公文書、
圖利自己及他人之犯意聯絡，利用該鄉每年常有舉辦以公務考察
附帶旅遊、休閒方式，招待該鄉公所一級主管及各村村長之機會
，先由丙○○與甲○○二人自行討論後，決定招待該鄉各村村長
及鄉公所各課、室、隊、所等一級主管，赴北部地區及宜蘭縣旅
遊。並以配合內政部推行多元化葬法示範公墓計畫及更新該鄉喪
葬設施為藉口，由甲○○指示乙○○於民國九十二年八月二十一
日簽具活動計畫及概算表，經甲○○審核，再由鄉長丙○○核可
，規劃於同年九月十八日至二十日，以公費招待赴北部地區及宜
蘭縣旅遊。嗣乙○○因深覺如未聯繫公墓觀摩業務，恐有造假之
嫌，乃自行於該規劃活動採購案投標日即九十二年九月十日前，
先以電話聯絡原規劃觀摩地點之宜蘭市公所承辦人員曾明哲，經
曾明哲告以該市並無示範公墓可供觀摩，乙○○轉知甲○○後，
甲○○仍決定堅持繼續辦理，且將宜蘭市無示範公墓可供觀摩一
事報告鄉長丙○○知悉，丙○○乃指示仍繼續原訂行程，僅觀摩
部分，改為在出遊車上向參加人員解說多元化葬法示範公墓業務
。乙○○於電話聯繫宜蘭市公所承辦人員後，又於九十二年九月
十日以公文聯繫宜蘭市公所，請求該公所於九十二年九月十九日
下午，派員引導觀摩，宜蘭市公所於九十二年九月十六日接獲該
函，因考量宜蘭市公墓屬一般傳統公墓，未完成規劃，暫不適合
觀摩，而收受來函日期，距離觀摩行程過近，如再加函復，恐神
岡鄉公所未能及時接獲，乃由承辦人員曾明哲先行以電話與乙○
○聯繫，建議另洽商宜蘭縣殯葬管理所提供員山鄉予以供觀摩。
乙○○將此事告知甲○○轉報告丙○○。詎料丙○○、甲○○二
人均已明知無法進行公墓參訪觀摩，仍繼續基於上開圖利自己及
他人之犯意聯絡，指示乙○○以辦理公墓業務觀摩經費所屬之一
般事務費名義，繼續辦理免費招待旅遊事宜，該名目為觀摩業務
之採購案經公告、招標、決標、簽約等程序，並於同年九月十八
日上午準時成行，由甲○○親自帶隊，乙○○亦隨隊出發，丙○
○則另搭乘鄉長專車，於是日晚間前往宜蘭縣太平山會合，共計
參加人數為三十人。翌日即同年九月十九日上午約七、八時許，
丙○○、甲○○因事先行離隊返家，其餘之人則繼續其他旅程，
且於同年月二十日旅遊完畢，以此方式圖利自己及同次參加之人
員。行程結束後，甲○○即指示乙○○於驗收紀錄公文書上，不
實記載「本次觀摩因宜蘭市公所公務繁忙，未能引導本所參訪人
員，本所依合約書第十五條規定，經家文旅行社有限公司同意，
取消觀摩該公所公墓業務，餘行程皆依合約規定辦理」等語，經
甲○○主驗而完成驗收，再經乙○○檢附驗收證明書及上開不實
驗收紀錄，簽請支付該次公墓業務觀摩活動金額計新台幣（下同
）十五萬九千九百八十九元（該案簽約時已支付五萬元），經甲
○○審核後，丙○○批示由該公所業務費一般事務費項下支應，
且送審計機關完成審核程序，足以生損害於神岡鄉公所預算之執
行及經費核銷之正確性，並因而圖利該次所有參加人員每人旅費
（含車資、住宿、午、晚餐、保險及門票費用）五千三百三十三
元（159989元÷30＝5332.97 元）等情。因而撤銷第一審之科刑
判決，改判均論處上訴人等三人共同公務員對於主管之事務，明
知違背法令，直接圖自己及其他私人不法利益，因而獲得利益罪
刑（丙○○、甲○○各處有期徒刑二年六月，均減為有期徒刑一
年三月，均緩刑四年；乙○○處有期徒刑一年三月，減為有期徒
刑七月又十五日，緩刑二年）。固非無見。
惟查：(一)、有罪判決書之事實一欄，為判斷其適用法令當否之準
據，法院應將依職權認定與論罪科刑有關之事實，翔實記載，然
後於理由內逐一說明其憑以認定之證據，並使事實認定與理由說
明，互相適合，方為合法。倘事實認定與理由說明，不相一致，
或事實與理由欄內之記載前後牴觸，按諸刑事訴訟法第三百七十
九條第十四款後段規定，均屬判決理由矛盾之當然違背法令。原
判決於主文諭知「丙○○、甲○○、乙○○……直接圖『自己』
及其他私人不法利益，因而獲得利益」，於事實欄先則認定上訴
人等三人竟共同基於行使登載不實公文書、圖利「自己」及他人
之犯意聯絡（見原判決第十二頁至第十三頁），嗣認定因而圖利
該次「所有參加人員」每人旅費（含車資、住宿、午、晚餐、保
險及門票費用）五千三百三十三元（159989元÷30＝5332.97 元
等情（見原判決第三頁倒數第一行至第四頁第一至二行），僅就
參加之三十人所得之不法利益加以認定，至於上訴人等三人如何
直接圖得自己不法利益？所圖得之不法利益若干？均未詳加認定
後予以記載，致有主文與事實及理由矛盾之違失。又原判決於事
實認定「『先由丙○○與甲○○二人自行討論』後，決定招待該
鄉各村村長及鄉公所各課、室、隊、所等一級主管，赴北部地區
及宜蘭縣旅遊。並以配合內政部推行多元化葬法示範公墓計畫及
更新該鄉喪葬設施為藉口，由甲○○『指示乙○○』於九十二年
八月二十一日簽具活動計畫及概算表，經甲○○審核，再由鄉長
丙○○核可」；「嗣乙○○因深覺如未聯繫公墓觀摩業務，恐有
造假之嫌，乃自行於該規劃活動採購案投標日即九十二年九月十
日前，先以電話聯絡原規劃觀摩地點之宜蘭市公所承辦人員曾明
哲」等情（見原判決第二頁第十五至十九行、第二十二至二十四
行），如果不虛，似認最初先由丙○○與甲○○討論決定，再由
甲○○指示乙○○辦理，因乙○○深覺恐有造假，乃私下聯繫觀
摩公墓業務。則乙○○既未參與討論並形成決定，且深覺恐有造
假而私下聯繫觀摩公墓業務，能否謂乙○○與丙○○、甲○○二
人有犯意聯絡？不無疑義。原判決事實對於乙○○究竟於何時如
何與丙○○、甲○○有犯意聯絡，並未詳加認定記載，致此部分
事實不明，本院無從就原判決適用法律當否而為判斷。(二)、有罪
之判決書，對於被告有利之證據不採納者，應記載其理由，為刑
事訴訟法第三百十條第二款所明定，故事實審法院於卷內有利及
不利被告之證據併陳時，如何取捨而為適合於事實之認定，應詳
予論列其取捨判斷之理由，否則即難謂無判決理由不備之違誤。
上訴人等三人一再辯稱：確實有辦理公墓觀摩業務等語，而證人
林章一於偵查中具結證稱：「課長甲○○在車上於隨車小姐介紹
完行程後，課長甲○○有說明三天二夜旅遊的點，說是要採行樹
葬，要到宜蘭公墓觀摩」（見偵查卷第二十八至二十九頁）；證
人江炳煌於偵查中結證：「在車上一出發就有說要去參觀宜蘭的
樹葬」（見偵查卷第四十頁）；證人陳火炎於偵查中結證：「好
像課長甲○○在車上有介紹公墓業務，說是要去那裡觀摩。」（
見偵查卷第四十一頁）；證人劉定國於偵查中結證：「上車時，
神岡鄉鄉公所課長就有介紹，其他的人沒有印象。」（見偵查卷
第四十六頁）；證人王棠於偵查中結證：「民政課課長甲○○
在車上有介紹公墓業務觀摩活動。」（偵查卷第五十六頁）；證
人郭信志於偵查中結證：「民政課課長甲○○在車上有介紹公墓
業務。」各等語（見偵查卷第六十頁）。原判決就此等有利於上
訴人等三人之證據，未加審酌，復未說明不予採納之理由，亦有
判決理由不備之違法。(三)、審理事實之法院，對於與要證事實有
重要關係之證據，為發現真實或基於公平正義之維護，除認為不
必要者外，均應詳為調查，然後基於調查所得之心證，以為判斷
之基礎，故證據雖已調查，而事實尚非明確，有其他必要部分並
未調查，仍難謂無應於審判期日調查之證據未予調查之違法。原
判決事實認定「嗣乙○○因深覺如未聯繫公墓觀摩業務，恐有造
假之嫌，乃自行於該規劃活動採購案投標日即九十二年九月十日
前，先以電話聯絡原規劃觀摩地點之宜蘭市公所承辦人員曾明哲
，經曾明哲告以該市並無示範公墓可供觀摩」、「乙○○於電話
聯繫宜蘭市公所承辦人員後，又於九十二年九月十日以公文聯繫
宜蘭市公所，請求該公所於九十二年九月十九日下午，派員引導
觀摩，宜蘭市公所於九十二年九月十六日接獲該函，因考量宜蘭
市公墓屬一般傳統公墓，未完成規畫，暫不適合觀摩，而接函當
日，距觀摩行程過近，如以函復，恐神岡鄉公所未能及時接獲，
乃由承辦人員曾明哲先行以電話與乙○○聯繫，建議另洽商宜蘭
縣殯葬管理所提供員山鄉予以觀摩」等情（見原判決第二頁第二
十二至二十五行、第三頁第一至六行），似認乙○○積極與宜蘭
市公所曾明哲聯繫公墓觀摩事宜，如果屬實，能否認為「丙○○
、甲○○二人以配合內政部推行多元化葬法示範公墓計畫及更新
該鄉喪葬設施為藉口」而圖利自己與其他人不法利益？亦非無疑
。上開事實，攸關上訴人等三人有無圖利之故意與犯意之聯絡，
自有訊問證人曾明哲詳查釐清之必要。此亦攸關上訴人等三人是
否成立本件犯行之判斷，而與公平正義之維護及其等之利益，均
有重大關係，自應根究明白。乃原判決未經調查，遽為不利上訴
人等三人之認定，亦有查證未盡之違失。(四)、貪污治罪條例第八
條第二項前段規定：犯第四條至第六條之罪，在偵查中自白，如
有所得並自動繳交全部所得財物者，減輕其刑。細繹其文意既已
明示減輕其刑之要件為：「在偵查中自白」，「如有所得並自動
繳交全部所得財物者」，自指於偵查中，不但已為自白，且就其
所得財物已全部自動繳交所得，足證確已有悛悔向善之意，自有
減輕其刑，以鼓勵自新之必要。故如犯本條例第四條至第六條之
罪後，雖於偵查中自白，惟並未同時自動繳交全部所得財物者，
自與本規定應予減輕之要件不合。原判決雖於理由內記載「被告
乙○○於犯罪後，在偵查中已自白犯行，應依貪污治罪條例第八
條第二項前段規定減輕其刑」，惟對於乙○○是否有所得及有無
自動繳交全部所得財物，均未敘明其依據，逕適用貪污治罪條例
第八條第二條之規定減輕其刑，尚嫌率斷。以上，或係上訴人等
三人上訴意旨所指摘，或為本院得依職權調查之事項，應認原判
決有發回更審之原因。另原判決理由第九頁第十七行記載「核被
告等所為，均係犯貪污治罪條例第『五十六』條第一項第四款之
圖利罪」，顯有誤植；又犯罪在新法施行前，新法施行後，緩刑
之宣告，應適用新法第七十四條之規定，業經本院統一此項法律
之適用，原判決仍援引修正前刑法第七十四條，案經發回，更審
判決，宜予注意，併此敘明。
據上論結，應依刑事訴訟法第三百九十七條、第四百零一條，判
決如主文。
中　　華　　民　　國　九十六　年　 十一 　月　 十五 　日
                      最高法院刑事第七庭
                          審判長法官  張　淳　淙
                                法官  劉　介　民
                                法官  張　春　福
                                法官  蔡　彩　貞
                                法官  林　俊　益
      本件正本證明與原本無異
                                      書  記  官
中　　華　　民　　國　九十六　年　 十一 　月　 十九 　日
                                                      Ｑ
